臺灣宜蘭地方法院民事判決　　　　　　　 95年度訴字第341號
原　　　告　甲○○○
訴訟代理人　乙○○
被　　　告　行政院國軍退除役官兵輔導委員會宜蘭縣榮民服務
　　　　　　處
法定代理人　丙○○
訴訟代理人　林健智律師
當事人間清償債務事件，本院於民國96年2月13日言詞辯論終結
，判決如下：
    主  文
被告應於王秀平遺產繼承公示催告期間屆滿後，為王秀平給付原
告新台幣壹佰萬元，及自民國九十六年六月二十三日起至清償日
止，按年息百分之五計算之利息。
訴訟費用新台幣壹萬零玖佰元由被告負擔。
本判決於王秀平遺產繼承公示催告期間屆滿後，並於原告以新台
幣參拾參萬參仟元供擔保後，得假執行。但被告如以新台幣壹佰
萬元為原告預供擔保，得免假執行。
    事實及理由
一、原告起訴主張：原告與亡故大陸來台之退除役官兵王秀平有
    多年情誼，感情甚篤，而王秀平前於民國88年9月23日，為
    使其倚靠維生之公務人員退休金優惠存款之利息，不致因自
    己多次結匯領取現金致贈大陸親友，造成優惠存款本金不足
    而影響優惠存款利息額度，乃向原告借貸新台幣（下同）
    100萬元。原告遂於同日將其位於第一商業銀行宜蘭分行之
    帳戶內領出100萬元，其後王秀平即至台灣銀行宜蘭分行存
    入98萬元以補足優惠存款之本金。嗣王秀平於95年3月2日死
    亡，被告為王秀平之遺產管理人，已依民法第1179條第1項
    規定，向本院聲請公示催告，經本院以95年度家催字第19號
    裁定酌定1年2月之公示催告期間，公告被繼承人之債權人及
    受遺贈人，於該期間內報明債權及為願受遺贈與否之聲明，
    原告業於期間內報明前開債權，雖該公示催告所定期間尚未
    屆滿，惟被告已通知原告，應以訴訟方式釐清與王秀平之債
    權關係，自有預為請求而提起將來給付之訴之必要，為此爰
    依消費借貸之法律關係提起本訴，並聲明請求：除擔保金額
    外，餘如主文所示。
    被告則以：原告與王秀平間應無100萬元之借款債權存在等
    語資為抗辯，並聲明請求：駁回原告之訴及假執行之聲請；
    如受不利之判決，願供擔保請准免為宣告假執行。
二、程序方面：
    按請求將來給付之訴，以有預為請求之必要者為限，得提起
    之，民事訴訟法第246條第1項定有明文。又按現役軍人或退
    除役官兵死亡而無繼承人，繼承人有無不明或繼承人因故不
    能管理遺產者，由主管機關管理其遺產；亡故退除役官兵遺
    產，除設籍於行政院國軍退除役官兵輔導委員會（以下簡稱
    輔導會）所屬安養機構者，由該安養機構為遺產管理人外；
    餘由設籍地輔導會所屬之退除役官兵服務機構為遺產管理人
    。再遺產管理人應聲請法院依公示催告程序，限定1年以上
    之期間，公告被繼承人之債權人及受遺贈人，命其於該期間
    內報明債權，及為願受遺贈與否之聲明，此為台灣地區與大
    陸地區人民關係條例第68條第1項、退除役官兵死亡無人繼
    承遺產管理辦法第4條、民法第1179條第1項第3款所明定。
    原告主張亡故大陸來台之退除役官兵王秀平生前向其借款
    100萬元，嗣王秀平於95年3月2日死亡後，揆之上開規定，
    自應由被告為其遺產管理人。而被告已依民法第1179條第1
    項規定，向本院聲請公示催告，經本院以95年度家催字第19
    號裁定酌定1年2月之公示催告期間，公告被繼承人之債權人
    及受遺贈人，於該期間內報明債權及為願受遺贈與否之聲明
    ，原告業於95年5月31日之公告期間內報明前開債權，雖該
    公示催告所定期間尚未屆滿（屆滿日為96年6月22日），惟
    被告已通知原告應以訴訟方式釐清與王秀平之債權關係之事
    實，業據本院依職權調閱95年度家催字第19號民事案卷核閱
    無訛，並有被告95年6月19日宜處字第0950002329號函在卷
    可稽，則原告報明債權未逾法定期限，雖民法第1181條規定
    遺產管理人非於公告期間屆滿，不得對被繼承人之任何債權
    人償還債務，然因被告業已否認原告對王秀平系爭借款債權
    之存在，並通知原告以訴訟解決，顯有到期不履行之虞，足
    認原告應有預為請求之必要，故原告提起本件訴訟，要無不
    當。
三、實體方面：
（一）兩造不爭執之事項：
    (1)亡故大陸來台之退除役官兵王秀平於95年3月2日死亡，被
      告為王秀平之遺產管理人，其生前於台灣銀行宜蘭分行開
      立有公務人員退休金優惠存款帳戶。
    (2)原告曾於89年9月23日將其位於第一商業銀行宜蘭分行之
      帳戶內領出100萬元，又於同日王秀平至台灣銀行宜蘭分
      行存入98萬元。
    (3)前開第一銀行宜蘭分行提領原告帳戶100萬元之取款憑條
      及台灣銀行宜蘭分行存入王秀平帳戶98萬元之存入憑條上
      之字跡均為王秀平。
（二）本件待辯論之爭點為「原告於89年9月23日所支領之100萬
      元，是否即為借貸王秀平之款項？原告與王秀平間有無借
      貸關係存在？」，本院之判斷如下：
    (1)原告主張王秀平係於88年9月23日向伊商借100萬元，經伊
      應允後，兩人互偕先至第一商業銀行宜蘭分行將原告帳戶
      內之100萬元領出，復同往台灣銀行宜蘭分行將98萬元存
      入王秀平帳戶內等情，業據原告於本院依職權訊問時結稱
      無訛，其並提出原告第一商業銀行活期儲蓄存款存褶、王
      秀平台灣銀行優惠存款綜合服務存褶、88年9月23日第一
      商業銀行取款憑條、台灣銀行存入憑條各1件在卷可稽，
      而前開第一銀行宜蘭分行提領原告帳戶100萬元之取款憑
      條及台灣銀行宜蘭分行存入王秀平帳戶98萬元之存入憑條
      上之字跡均為王秀平，為兩造不爭執之事項，已如前述，
      足見原告主張曾與王秀平互偕提領伊帳戶內之現金100 萬
      元予王秀平，再由王秀平將其中之98萬元存入自己位於台
      灣銀行宜蘭分行優惠存款帳戶內乙節，應屬有徵。
    (2)原告復主張王秀平於生前乃倚靠公務人員退休金優惠存款
      所生利息維生，然因88年3、5月間先後多次領取現金致贈
      大陸親友，造成其優惠存款本金不足，致所領取之利息無
      法維持生活，故需向原告借款補足優惠存款等語。經查，
      王秀平位於台灣銀行宜蘭分行優惠存款帳戶自88年3月8日
      起至88年9月1日期間曾多次支領存款，迨至88年9月23日
      經匯入98萬元前已透支達941,462元，此觀王秀平位於台
      灣銀行宜蘭分行優惠存款帳戶存褶至明。又王秀平死亡後
      ，經台灣銀行宜蘭分行辦妥結清手續，除餘有200萬元之
      本金外尚有327,120元之優惠存款利息，此有台灣銀行宜
      蘭分行95年3月23日宜蘭營字第09500017931號函可參，以
      當時優惠存款之存款利息及質借利息均為18%按月計息，
      且月底並須負擔借款利息，另王秀平亦確自88年3月起至
      88 年9月止，每月月底均於帳戶內經扣款結算質借之利息
      （參見卷附該行96年1月12日宜蘭營字第09600002891號函
      、96年2月8日宜蘭營字第09600012851號函）等情以觀，
      王秀平於該段期間確實因質借優惠存款，並於每月須負擔
      質借利息，惟台灣銀行宜蘭分行於結清該帳戶時，確尚餘
      有本金200萬元及達327,120元之利息，可認王秀平當時確
      經補足優惠存款數額後，產生相當之利息，則原告主張王
      秀平當時借款動機乃為補足優惠存款乙節，應可採信。
    (3)至原告於本院訊問時曾陳稱：借款之初並未與王秀平約定
      何時清償系爭借款，但於95年農曆年間王秀平曾提到隔年
      定期存款到期時會領還予伊等語（參見本院卷第104頁）
      。對此，被告則以自原告主張借款之88年9月23日至王秀
      平死亡之95年3月2日已有6年，按理2年1期之定期存款於
      90年即已到期，何以當時未清償？又於88年9月23日王秀
      平係存入98萬元，並非原告提領而出之100萬元，帳目互
      有出入等語置辯；惟查，原告與王秀平於借款之初並未特
      定清償期限，於一般親友間之借貸應屬常有之事，另原告
      陳以王秀平係於95年之農曆年間方提及將於隔年定期存款
      到期之談話，乃係王秀平嗣後向原告承諾之還款時間，非
      兩造於借款之初即約明將以王秀平到期之定期存款還款，
      是原告之陳述難認有何矛盾或不符經驗法則，核屬有據。
      再者，王秀平雖於88年9月23日係存入98萬元，而非原告
      提領之100萬元，惟王秀平只須補足其優惠存款即可達其
      目的，此應認係王秀平對調借現金之資金運用，尚難以此
      即逕論王秀平於88年9月23日存入之98萬元與原告提領之
      100萬元無相干涉，是被告此部分所辯，委無足取。
    (4)綜上，原告確有借款100萬元予王秀平，則原告請求被告
      應自管理之王秀平遺產中給付原告100萬元，即無不合，
      應予准許。
四、結論：原告本於消費借款之法律關係，請求被告如數返還借
    款100萬元，應屬有據。原告主張於96年6月22日公示催告期
    滿，被告顯有到期不履行之虞，原告乃有預為請求之必要等
    情，依前揭法條之意旨，並無不合。從而原告請求被告給付
    100萬元及自96年6月23日起至清償日止按年息百分之5計算
    之利息，為有理由，應予准許。
五、假執行之宣告：兩造陳明願供擔保，請准宣告假執行及免為
    假執行之宣告，經核尚無不合，爰分別酌定相當擔保金准許
    之。
六、訴訟費用額之確定暨負擔之依據：民事訴訟法第78條、第87
    條第1項。
中　　華　　民　　國　　96　　年　　2 　　月　　27　　日
                  民事庭　法　官  郭淑珍
正本與原本無異
如對本判決上訴，須於判決送達後20日內提出上訴狀(須附繕本)
中　　華　　民　　國　　96　　年　　3 　　月　　1 　　日
                          書記官  藍友隆
